臺灣高等法院臺南分院民事判決　九十年度上字第二００號　Ｊ
　　　上　訴　人　戊　○　○
　　　被　上訴人　甲　○　○
　　　訴訟代理人　丁　○　○
　　　被　上訴人　乙　○　○.
右當事人間請求分割共有物事件，上訴人對於中華民國九十年七月五日臺灣雲林地方
法院第一審判決（九十年度訴字第二六０號），提起上訴，本院判決如左：
　　　主　　　文
原判決廢棄。
兩造共有坐落雲林縣斗六市○○○段海豐崙小段九八地號，地目田，面積一．一六七
三公頃土地，其分割方法如附圖戊案所示，即編號Ａ部分面積０．四七九公頃，及編
號Ｄ部分面積０．五一五０公頃分歸被上訴人甲○○取得；編號Ｂ部分面積０．０五
一三公頃及編號Ｆ部分０．二三０一公頃分歸上訴人戊○○取得；編號Ｅ部分面積０
．二八一四分歸被上訴人乙○○、高春樹按原應有部分比例保持共有取得；編號Ｃ部
分面積０．０四一六公頃為既成道路，分歸兩造按原應有部分比例保持共有。
第一、二審訴訟費用由兩造依原應有部分比例負擔。
    事    實
甲、上訴人方面：
一、聲明：求為判決：
（一）原判決廢棄。
（二）准兩造共有坐落雲林縣斗六市○○○段海豐崙小段九八地號土地，依持分比例
　　　按如附圖戊案所示分割方案，分歸共有人各自取得。
二、陳述：除與原判決記載相同者，茲引用之外，補稱：
（一）原審判決略以高黃錦雲之繼承人即被告丙○○及乙○○二人，尚未辦理繼承登
      記，故未取得處分權，法院即無從為裁判分割，而駁回原告之訴等情略。
（二）惟查，本件被告丙○○及乙○○二人，業於九十年六月廿二日辦理繼承登記，
      其應有部分各為八分之一，有土地登記簿謄本可證，詎原審未予調查該二人是
      否已經登記之事實，駁回上訴人之起訴，係有未洽，應予廢棄。
（三）被上訴人所提之方案，只圖被上訴人之方便，三米道路農車根本開不進，上訴
　　　人所提方案每個人都可以面臨十二米道路。且該方案亦係依照上訴人所買各人
　　　所用的地方而分割，路地若對造不願負擔，由上訴人與甲○○共同分擔，上訴
　　　人所提分割方案戊案可以把十二米道路標示出來也預防將來再生糾紛。
三、證據：援用原審之立證方法。
貳、被上訴人甲○○部分：
一、聲明：求為判決：
（一）、請求判決如雲林縣斗六地政事務所複丈結果圖說之戊案。
（二）、訴訟費用由上訴人負擔。
二、陳述：除與原判決記載相同者，茲引用之外，補稱：
（一）本共有物分割之土地，就既成道路部分，依現況分割並由各所有權人依現有持
　　　份共同持有，供現使用人共同通行使用最佳方案。另依各別耕作位置做為分割
　　　方案，各共有人就原位置及原所有權持份範圍取回各自應有部分彼此並無任何
　　　損失或不利益，緣此被上訴人認為戊案為最佳方案。
（二）本案如蒙　鈞院依戊案判決並分割為單獨所有，能促進土地之利用價值及維護
　　　其安定性。
（三）戊案沒有將被上訴人原來繼承的道路十二米路寬係被上訴人提供的那部分畫出
　　　來，與己案三米路是丙○○提供的與被上訴人講的十二米路不同。被上訴人贊
　　　成戊案，被上訴人也靠近這十二米寬道路耕作，那十二米路前後達百坪以上，
　　　不必再提供三米的道路給專供另被上訴人丙○○他們去走；不過必須把上訴人
　　　提供的十二米道路畫出來比較清楚，將來沒有爭執。
三、證據：援用原審之立證方法。
、被上訴人丙○○、乙○○部分：
一、聲明：駁回上訴。
二、陳述：除與原判決記載相同者，予以引用外，補稱：
（一）己案比較符合現代農業的耕種經營方式。上訴人所主張之分割方式，無法符合
　　　分割原意；且完全漠視土地使用現況的事實，其主張毫無實益可言。
（二）上訴人戊○○與被上訴人甲○○是開建設公司的，不會把土地作為農用依彼等
　　　主張之戊案，則被上訴人之土地將不符農地使用之旨。
（三）為求共有土地法律關係之單純化，無礙於本件共有土地之分割，且為求土地之
　　　整體經濟效益及共有人間利益均衡；被上訴人丙○○、乙○○主張採己案。二
　　　人分得部分並願意保持共有。
丙、本院方面：依聲請檢送雲林縣斗六地政事務所斗六市○○○段海豐崙小段第九八
　　號第丙、丁方案各一份，請就：(一)、丙方案如丁案編號Ｂ位置道路由全體共有人
　　依原有部分保持共有，丙案甲○○、戊○○不足部分移動AB、BC間之平行線補足
　　，另製戊案到院。(二)、丁案部分戊○○不足部分移動DE間之平行線（往北移）補
　　足，甲○○不足部分平行移動Ｃ道路（往西移）補足，另製己案到院參辦。
    理　　由
一、上訴人於八十九年十一月二十九日在原審提起本訴後，原起訴之被告高黃錦雲，
　　於八十九年十二月十日死亡，其繼承人即被上訴人丙○○、乙○○等二人，均經
　　該二人聲明由渠等分別承受本件訴訟，核無不合，先予敘明。
二、按繼承因死亡而開始，繼承人於被繼承人死亡時，當然承受被繼承人遺產上之一
    切權利。再因繼承而取得不動產物權者，非經登記，不得處分其物權。民法第一
    千一百四十七條、第一千一百四十八條、第七百五十九條分別定有明文。另法院
    裁判分割共有物而以原物分配於各共有人時，係使共有關係變更為單獨所有，其
    性質為共有人間應有部分之交換，自屬處分行為，如係變賣共有物而以價金分配
    於共有人，即係以處分共有物為分割之方法，均以共有人之處分權存在為前提，
    如果共有人就共有物並無處分權可資行使，法院即無從基此為裁判分割（最高法
    院六十九年度台上字第一一三四號判例可資參照）。
三、 經查，本件系爭土地中之共有人即原審被告高黃錦雲已於八十九年十一月二十
　　九日死亡，其繼承人有丙○○、乙○○等二人，有被上訴人提出之高黃錦雲死亡
　　證明書及上訴人提出之繼承系統表及其繼承人戶籍謄本在卷可稽。是高黃錦雲就
　　系爭土地之應有部分四分之一，固於繼承開始時由其繼承人丙○○、乙○○等二
　　人共同繼承取得；然其繼承人即被上訴人丙○○、乙○○等二人就系爭土地共有
　　人高黃錦雲之應有部分，依首揭規定，尚須辦理繼承登記，始得予以處分。
四、本件被上訴人丙○○、乙○○二人已聲明承受高黃錦雲被訴之本件訴訟，且業於
　　九十年六月廿二日辦理繼承登記，其應有部分各為八分之一，有土地登記簿謄本
　　可證，則被上訴人丙○○、乙○○就系爭土地原共有人高黃錦雲之應有部分，已
　　取得處分權，依上開說明，被上訴人丙○○、乙○○就系爭共有物已有處分權可
　　資行使，而上訴人主張如聲明所示土地係兩造共有，其所有權應有部分為上訴人
　　四分之一及被上訴人丙○○、乙○○各八分之一、甲○○四分之二，並無不分割
　　之協議，亦無不能分割之情形，惟前經協議分割不成，故依民法第八百二十三條
　　、第八百二十四條規定，訴請分割法院即應為裁判分割。
五、本件系爭共有土地之分割，座落於雲林縣斗六市○○○段海豐崙小段九八地號，
　　自當本於：(一)當事人之意見、(二)共有土地之性質、(三)經濟效用、(四)全體
　　共有人之利益等四項原則，始符立法之本旨。
六、查系爭土地系長形土地，面積達一．一六七三公頃，長約二百二十公尺，寬約四
　　十四公尺，則本件共有物分割之方法，自應考量交通、位置、價值、面積及審酌
　　土地使用現況。經查：
（一）依原審勘驗筆錄（參見原審卷第五二頁），系爭土地地目為田，使用地類別為
　　　農牧用地，惟其現況為雜草木叢生之空地，左側則為集合式住宅，其上方留有
　　　既成十二米道路，橫切通過靠近系爭土地之北邊，使系爭土地隔著道路分成二
　　　半；是以本件予以分割時，應先考量應予保留原得通行聯外之十二米道路，先
　　　予敘明。
（二）依戊案之規劃，除編號Ｃ部分之土地係作為道路使用，而由各共有人依持原應
　　　有部分比例保持共有外，將右側之編號Ａ、Ｄ部分分歸由被上訴人甲○○取得
　　　，左側之編號Ｂ、Ｆ部分分歸上訴人戊○○取得（按原系爭土地左方原即由上
　　　訴人戊○○取得並建築房屋出售，此有上訴人戊○○供稱：「那時我在旁邊蓋
　　　了房子」，參見本院九十一年五月七日言詞辯論筆錄），道路下方中間部分則
　　　由被上訴人丙○○、乙○○按原應有部分比例保持共有取得，核此方案有利於
　　　土地現狀之整體規劃與利用。且依戊案之分割方法，系爭土地各共有人均可面
　　　臨十二米之既成道路，有利於將來之利用，況該方案亦係依照上訴人所買各人
　　　所用的地方分割，可免將來發生糾紛。
（三）又被上訴人丙○○、乙○○等人主張採用己案之分割方式，雖渠等辯稱系爭土
      地原屬狹長方形，若再依現有方式分割，將使分割取得之土地過狹長不利利用
      ，且依該方案較符合現代農業的耕種經營方式云云，然參諸原審勘驗筆錄，系
      爭土地上乃遍生雜草木，為荒地（即久未種植農作物），且為被上訴人丙○○
      所是認（參見本院卷九十年八月二十七日準備程序筆錄），是被上訴人丙○○
      就系爭土地已多年未將系爭土地作為農地利用，足見被上訴人丙○○主張採用
　　　己案後將可有利「農地」利用之說不可採。且查己案與戊案之不同在於己案將
　　　道路下方另開闢一條三米道路供作農業經營之需，再將三米道路左方土地分歸
　　　二部分（上方分歸被上訴人丙○○、乙○○，下方分歸上訴人戊○○），惟如
　　　前所述，系爭土地已多年未加耕作，其未來是否仍為農地之利用容有斟酌之餘
　　　地，且依該分割方式，是否即為農地利用之最佳方式，亦難肯認（按十二米道
　　　路下方即有水溝【參見本院九十年九月十日準備程序筆錄】，如開闢三米道路
　　　，其水路是否須另闢亦係一重大問題）。況依戊案之分割方式，各共有人分歸
　　　取得之土地已有上方之十二米道路可供利用，是否需另闢一條三米道路以供利
　　　用，實有疑義，而從土地整體利用觀之，更有浪費土地利用之嫌。再者，依己
　　　案，上訴人戊○○分得之土地被迫分為上、下方二部分，中間隔有十二米道路
　　　及被上訴人丙○○、乙○○擬分得之部分，且其分得之Ｄ部分０．一六六九公
　　　頃土地僅能面臨三米道路，就土地整體利用而言，實為不當，足認被上訴人丙
　　　○○主張之己案要非可採。
（四）且查，上訴人戊○○、被上訴人甲○○（持分達四分之三）均同意採戊案，從
      而，系爭土地，就既成道路部分，依現況分割，並由各所有權人依現有持分共
      同持有，供現使用人共同通行，可謂系爭土地採用戊案，乃為最佳方案。
（五）綜右所述，系爭土地以如附圖戊案所示之方法分割，確較為公平、合理，亦合
　　　於社會經濟效用。本院審酌各共有人之實際占有位置，亦兼顧應有部分占絕大
　　　多數共有人之意願，與利害關係之折衷，爰採附圖所示戊案之方法為分割。
七、原審判決以高黃錦雲之繼承人即被告丙○○及乙○○二人，尚未辦理繼承登記故
　　未取得處分權，法院即無從為裁判分割為由，而為上訴人敗訴之判決，尚有未洽
　　。上訴意旨指摘原判決不當，求予廢棄改判，為有理由，爰由本院予以廢棄改判
　　，如主文所示。
八、本件事證已臻明確，兩造其餘攻擊、防禦方法及所舉證，因與本件判斷結果，不
　　生影響，爰未逐一論述，併予敘明。
九、據上論結，本件上訴為有理由，依民事訴訟法第四百五十條、第八十一條、第七
　　十八條、第八十五條第一項，判決如主文。
中　　　華　　　民　　　國　　九十一　　年　　　八　　　月　　　十三　　日
　　　　　　　　　　　　　　　　　　臺灣高等法院臺南分院民事第三庭
~B1審判長法官　林　　輝　　雄
~B2　　　法官　丁　　振　　昌
~B3　　　法官　徐　　宏　　志
右為正本係照原本作成。
如對本判決上訴，須於判決送達後二十日內向本院提出上訴狀，其未表明上訴理由者
，應於上訴後二十日內向本院提出上訴理由書。
中　　　華　　　民　　　國　　九十一　　年　　　八　　　月　　二十三　　日
~B法院書記官　陳　　昆　　陽
